臺灣新北地方法院民事判決
110年度訴字第1823號
原      告  黃義風  

訴訟代理人  羅子武律師
            陳冠甫律師

                      住臺北市○○區○○○路0段000號0樓  之0
被      告  全茂木箱有限公司

法定代理人  黃義賜  

上列當事人間請求拆屋還地等事件，經本院於民國111年1月6日
言詞辯論終結，判決如下：
    主  文
被告應將坐落新北市○○區○○段○○○地號土地上如附圖所示使用編
號三四三㈡部分面積三十九點二平方公尺、三四三㈢部分面積五百
一十三點五二平方公尺之地上物拆除，並將該部分土地騰空返還
予原告及其他全體共有人。
被告應給付原告新臺幣玖萬貳仟捌佰肆拾玖元，及自民國一一○
年八月二十八日起至清償日止，按週年利率百分之五計算之利息
。
被告應自民國一一○年六月一日起至返還第一項土地之日止，按
月給付原告新臺幣肆仟壹佰柒拾陸元。
原告其餘之訴駁回。
訴訟費用由被告負擔。
本判決第二項於原告以新臺幣參萬零玖佰伍拾元為被告供擔保後
，得假執行。
原告其餘假執行之聲請駁回。
    事實及理由
壹、程序方面：
一、按訴狀送達後，原告不得將原訴變更或追加他訴，但擴張或
    減縮應受判決事項之聲明者，不在此限，民事訴訟法第255 
    條第1 項但書第3款定有明文。又不變更訴訟標的，而補充
    或更正事實上或法律上之陳述者，非為訴之變更或追加，民
    事訴訟法第256條定有明文。經查，本件原告起訴之聲明原
    為：㈠被告應將坐落新北市○○區○○段000地號土地（下稱系爭
    土地）上如附圖螢光所繪部分（確實面積待測量後確認）之
    建物拆除，並將該土地返還予原告及其他全體共有人。㈡被
    告應給付原告新臺幣（下同）167,943元，及自起訴狀繕本
    送達翌日起至清償日止，按週年利率5％計算之利息。㈢被告
    應自民國110年6月1日起至履行第㈠項聲明為止，按月給付原
    告7,556元。㈣第㈡項聲明，原告願供擔保，請准宣告假執行
    。嗣經原告於110年12月8日具狀變更及更正訴之聲明為：㈠
    被告應將系爭土地上如附圖即新北市樹林地政事務所110年1
    1月16日土地複丈成果圖編號343⑵、面積39.2平方公尺及編
    號343⑶、面積513.52平方公尺所示地上物拆除，將所占用之
    土地返還予原告及其他全體共有人。㈡被告應給付原告232,0
    64元，及自起訴狀繕本送達翌日起至清償日止，按週年利率
    5％計算之利息。㈢被告應自民國110年6月1日起至履行第㈠項
    聲明為止，按月給付原告10,440元。㈣第㈡項聲明，原告願供
    擔保，請准宣告假執行（見本院卷第127至129頁）。經核原
    告就訴之聲明第㈠項所為更正面積及位置部分，實未變更本
    件訴訟標的，而僅係於測量後特定範圍，屬補充聲明使之完
    足、明確，非為訴之變更或追加；至就訴之聲明第㈡、㈢項所
    為變更，則屬擴張應受判決事項之聲明，經核於法均尚無不
    符，應予准許。
二、本件被告未於言詞辯論期日到場，核無民事訴訟法第386條
    各款所列情形，爰依原告聲請，由其一造辯論而為判決。
貳、實體方面：
一、原告主張：於108年7月23日，原告經登記為系爭土地（應有
    部分為3分之1）之共有人，而系爭土地上竟有被告未辦保存
    登記之違章建築物（下稱系爭地上物），經兩造數次溝通，
    被告皆無妥適方案回應，對原告權益影響巨大，又被告已於
    109年11月5日停止營業，原告僅得提起本件訴訟。再原告自
    108年7月23日取得系爭土地，而被告並無法律上原因占有系
    爭土地，原告對被告自得請求相當於租金之不當得利，則自
    108年7月23日起至110年5月31日止，被告占用系爭土地面積
    為552.72平方公尺（計算式：39.2㎡＋513.52㎡＝552.72㎡），
    而原告應有部分為3分之1，是以系爭土地108年間申報地價
    為6,720元、109年間申報地價為6,800元，據以計算前開期
    間被告所受相當於租金之不當得利為232,064元，且被告尚
    應自110年6月1日起至將系爭地上物拆除騰空返還系爭土地
    予原告及其他共有人之日止，按月給付10,440元予原告。爰
    依民法第767條第1項、第821條、第179條等規定，提起本件
    訴訟等語。並聲明：如前開壹、一所載變更後之聲明。
二、被告未於言詞辯論期日到場，據其提出之書狀所為之陳述如
    下：被告所有不動產之中有1間未辦保存登記建物，並占用
    他人土地，因土地所有權人間有爭執而無從確認，致被告一
    直無法處理占用問題，近年來被告因景氣不好，已無積極營
    業行為，對於占用他人土地乙事亦想妥適處理，該返還者即
    不應繼續違法占用，然因占用土地面積為若干，迄未進行測
    量，故希望由專業地政事務所進行測量，以解決本件等語，
    資為抗辯。
三、經查，原告以判決移轉為原因，於108年7月23日經登記為系
    爭土地之所有權人，應有部分為3分之1，且系爭土地之107
    、108年申報地價為每平方公尺6,720元，109年申報地價為
    每平方公尺6,800元；又被告在系爭土地上搭建如附圖所示
    使用編號343⑵部分面積39.2平方公尺、343⑶部分面積513.52
    平方公尺未辦保存登記之系爭地上物，而被告為系爭地上物
    之事實上處分權人等節，有系爭土地之土地登記第一類謄本
    、現場照片、新北市樹林地政事務所110年8月31日新北樹地
    資字第1106152081號函暨所附系爭土地登記公務用謄本、地
    價公務用謄本、110年11月16日新北樹地測字第1106156264
    號函暨所附土地複丈成果圖表、本院110年11月1日勘驗筆錄
    各1份在卷可稽（見本院110年度板司調字第166號卷【下稱
    板司調卷】第23頁、第25至29頁，本院卷第77至117頁、第2
    1至26頁、第119至121頁、第57至63頁），且為被告所不爭
    執，是此部分之事實，自堪信為真實。
四、得心證之理由：
  ㈠按所有人對於無權占有或侵奪其所有物者，得請求返還之。
    對於妨害其所有權者，得請求除去之。有妨害其所有權之虞
    者，得請求防止之。民法第767 條第1 項定有明文。又以無
    權占有為原因，請求返還土地者，占有人對土地所有權存在
    之事實無爭執，而僅以非無權占有為抗辯者，土地所有權人
    對其土地被無權占有之事實無舉證責任，占有人自應就其取
    得占有係有正當權源之事實證明之（最高法院85年度台上字
    第1120號判決意旨可資參照）。是本件原告主張被告所搭建
    系爭地上物無權占用系爭土地，依前開說明，被告應就其占
    有系爭土地具正當權源乙事負舉證責任。經查，本件經本院
    至現場勘驗，並委由地政機關進行測量繪圖，系爭地上物確
    實占用系爭土地如附圖所示使用編號343⑵部分面積39.2平方
    公尺、343⑶部分面積513.52平方公尺等情，有本院110年11
    月1日勘驗筆錄、新北市樹林地政事務所110年11月16日新北
    樹地測字第1106156264號函暨土地複丈成果圖表各1 份在卷
    可稽（見本院卷第57至63頁、第119至121頁），又被告就其
    所有系爭地上物有何占有系爭土地之正當權源一節，迄未主
    張說明，更遑論舉證以實其說，自難認其所有系爭地上物具
    有合法占用系爭土地之正當權源，故原告基於系爭土地所有
    權人之地位，請求系爭地上物之事實上處分權人即被告拆除
    系爭地上物，並將該部分土地騰空遷讓返還予原告，應屬有
    據。
  ㈡次按依不當得利之法律關係請求返還，以無法律上之原因而
    受利益，致他人受有損害為其要件，故其得請求返還之範圍
    ，應以對方所受之利益為度，非以請求人所受損害若干為準
    ，無權占有他人土地，可能獲得相當於租金之利益為社會通
    常之觀念（最高法院61年度台上字第1695號判決意旨可資參
    照）。經查，被告所有系爭地上物無權占用原告所有之系爭
    土地如附圖所示使用編號343⑵部分面積39.2平方公尺、343⑶
    部分面積513.52平方公尺，已如前述，是被告此部分使用系
    爭土地，屬無法律上之原因而受利益，致使原告受有不能使
    用系爭土地以獲取利益之損害，原告依不當得利之法律關係
    請求被告返還此部分占用系爭土地相當於租金之不當得利，
    為有理由。
  ㈢再按城市地方房屋之租金，以不超過土地及其建築物申報總
    價額年息10％為限。土地法第97條第1項定有明文。所謂土地
    及建築物之總價額，土地價額依法定地價，建築物價額，依
    該管縣市地政機關估定之價額，土地法施行法第25條亦有明
    定。而法定地價，係土地所有人依該法規定所申報之地價，
    此觀土地法第148條規定自明。又基地租金之數額，除以基
    地申報地價為基礎外，尚須斟酌基地之位置，工商業繁榮之
    程度，承租人利用基地之經濟價值及所受利益等項，並與鄰
    地租金相比較，以為決定，並非必達申報總地價年息10％最
    高額（最高法院68年度台上字第3071號判決意旨可資參照）
    。經查，系爭地上物為鐵皮屋頂及石綿瓦磚造建物，系爭地
    上物前方為巷弄道路，且為死巷，附近有多家工廠，現場為
    工業區，距離最近之迴龍捷運站約2.2公里，步行約28分鐘
    ，附近有國小，經濟狀況、生活機能不佳，交通不便等節，
    有本院110年11月1日勘驗筆錄及GOOGLE地圖翻拍照片各1 份
    附卷可參（見本院卷第57至65頁），堪認本件以系爭土地申
    報地價年息4％計算相當於租金之損害為適當。則原告自其經
    登記為系爭土地所有權人時起依序計算結果，原告
    得請求如附表所示金額之不當得利，及自起訴狀繕本送達翌
    日即110年8月28日（見本院卷第15頁送達回證）起至清償日
    止，按週年利率5％計算之法定遲延利息，原告此部分之請求
    ，應屬有據。又原告請求自110年6月1日至被告返還系爭土
    地之日止，按月給付如附表所示方式計算相當於租金之不當
    得利，亦屬有據，應予准許。然原告主張應以系爭土地申報
    地價年息10％計算相當於租金之損害金額，難認有理由，是
    其逾越上開部分之請求，則屬無據，不應准許。
五、綜上所述，原告依民法第767條第1項前段、中段、第179條
    等規定，請求被告應將系爭土地上如附圖所示使用編號343⑵
    部分面積39.2平方公尺、343⑶部分面積513.52平方公尺之系
    爭地上物拆除，並將該部分土地騰空返還予原告及其他全體
    共有人；被告並應給付原告92,849元，及自起訴狀繕本送達
    翌日之110年8月28日起至清償日止，按週年利率5％計算之利
    息；暨自110年6月1日起至返還系爭土地之日止，按月給付
    原告4,176元，為有理由，應予准許。至原告逾越上開部分
    之請求，則為無理由，應予駁回。
六、原告陳明就其請求訴之聲明第2項願供擔保，請求宣告假執
    行，經核其該項勝訴部分，合於法律規定，爰酌定如主文第
    5項所示擔保金額宣告之；至原告該項敗訴部分，其假執行
    之聲請已失所附麗，應併予駁回。
七、按以一訴附帶請求其孳息、損害賠償、違約金或費用者，不
    併算其價額，民事訴訟法第77條之2第2項定有明文。經查，
    原告主張應以系爭土地申報地價年息10％給付相當於租金之
    不當得利，洵無足採，已如前述，然此部分不當得利既不併
    算訴訟標的價額，則訴訟費用自仍應由被告全數負擔，附此
    敘明。
八、本件事證已臻明確，兩造其餘主張與攻擊防禦方法及所提證
    據，經審酌後認與本件判決之結果不生影響，爰不另一一論
    述，併此敘明。
九、訴訟費用負擔之依據：民事訴訟法第79條。
中　　華　　民　　國　　111 　年　　1 　　月　　20　　日
                  民事第五庭  法　官　黃乃瑩
如對本判決上訴，須於判決送達後20日內向本院提出上訴狀。如
委任律師提起上訴者，應一併繳納上訴審裁判費。　　　　　　
以上正本係照原本作成。
中　　華　　民　　國　　111 　年　　1 　　月　　22　　日
                              書記官　李振臺
附表：

編號 被告應給付原告之金額 計算式（申報地價×占用面積×相當於租金之百分比×應有部分×占用時間，元以下四捨五入）   1 被告應給付原告92,849元，及自110年8月28日起至清償日止，按週年利率5％計算之利息。 108年7月23日起至108年12月31日止 6,720元×552.72㎡×4％×1/3×0.444 年≒21,989元   109年1月1日起至110年5月31日止 6,800元×552.72㎡×4％×1/3×1.414 年≒70,860元  被告應自110年6月1日起至返還系爭土地之日止，按月給付原告4,176元。 6,800元×552.72㎡×4％×1/3÷12月≒4,176元